臺灣屏東地方法院刑事判決　　　　　　 99年度簡上字第149號
上　訴　人　康美玲
即　被　告
選任辯護人　張宗隆律師
上列上訴人即被告因偽造文書等案件，不服本院屏東簡易庭於中
華民國99年6 月1 日99年度簡字第812 號所為第一審簡易判決（
臺灣屏東地方法院檢察署檢察官起訴書案號：99年度偵字第1863
號），提起上訴，本院管轄之第二審合議庭判決如下：
    主  文
原判決撤銷。
康美玲犯侵占遺失物罪，科罰金新臺幣仟元，如易服勞役，以
新臺幣壹千元折算壹日；又犯行使偽造私文書罪，處有期徒刑伍
月，如易科罰金，以新臺幣壹仟元折算壹日，如附表編號2 、3
所示信用卡簽帳單店家存查聯上偽造之「林淑雯」署名貳枚沒收
。
    事  實  及  理  由
一、康美玲於民國98年12月12日晚上8 時30分許，在其所任職之
    址設於屏東縣屏東市○○路143-6 號之泰式料理餐廳內，拾
    獲林淑雯遺失之錢包1 個【內有身分證、健保卡、大眾商業
    銀行金融卡（帳號不詳）、信用卡（卡號不詳）各1 張、中
    國信託商業銀行信用卡2 張（其中1 張卡號為000000000000
    0000號，下稱「系爭中國信託銀行信用卡」，另1 張卡號不
    詳）、永豐銀行信用卡2 張（卡號不詳）及現金新臺幣（下
    同）2,000 元等物】後，竟基於意圖為自己不法所有之侵占
    犯意，將該錢包及其內財物據為己有；復基於行使偽造私文
    書及詐欺取財之犯意，於附表所列時間，持系爭中國信託銀
    行信用卡，至如附表所示之財團法人聯合信用卡處理中心之
    特約商店，佯裝係林淑雯本人持卡消費，而分別在各該特約
    商店刷卡消費如附表「消費金額」欄所示之金額，復各在附
    表編號2 、3 所示特約商店店員交付之簽帳單店家存查聯簽
    名欄內偽簽「林淑雯」之署名1 枚，而偽造林淑雯名義消費
    之信用卡簽帳單後（附表編號1 所示各筆消費均免簽名），
    交予不知情之上開特約商店店員而行使之，致各該特約商店
    店員誤信係信用卡合法持卡人而准允消費，如數交付附表所
    示財物予康美玲，並由中國信託商業銀行先行代墊款項，各
    均足以生損害於上開各特約商店、林淑雯與中國信託商業銀
    行對於信用卡授權交易管理之正確性（各次刷卡消費之時間
    、特約商店名稱、金額及詐取之財物均詳如附表所載），得
    手後，其為免被查獲，於98年12月13日下午6時30 分許，將
    前開拾得之除現金2,000 元外之財物均丟棄至水溝內。嗣因
    林淑雯於98年12月13日下午2 時許，接獲中國信託商業銀行
    所傳送之內容為其於98年12月13日下午1 時12 分 許，在台
    糖量販店以上開信用卡刷卡消費4,060 元之簡訊後，察覺其
    信用卡被盜刷，旋報警處理，而為警循線查獲。
二、上開犯罪事實，業經被告康美玲於警詢供承不諱，核與被害
    人林淑雯於警詢證稱其遺失系爭中國信託銀行信用卡，附表
    所示各筆消費並非其本人所刷卡消費等情（見警卷第9 至13
    頁）、證人即台糖量販店服務人員劉莉萍、千越加油站員工
    林佳蒨於警詢證述有1 名與被告相似之女子持系爭中國信託
    銀行信用卡至渠等任職之商店刷卡消費等情節相符（見警卷
    第14至17頁），並有中國信託商業銀行出具之冒用明細、附
    表所示4 筆消費之簽帳單店家存查聯影本、扣押筆錄、扣押
    物品目錄表、相片等在卷可佐（見警卷第19、20、22、24、
    28至31、34至43頁），堪認被告前開自白與事實相符，洵堪
    採信。本件事證明確，應予依法論科。
三、論罪科刑：
(一)、按「簽帳單」係持卡人所簽署，用以證明所消費之金額，
    並同意依照信用卡使用規定，一經使用或訂購物品，均應按
    所示之全部金額，付款予發卡銀行之文書，屬於持卡人所製
    作之私文書（最高法院91年度臺上字第4531號判決意旨參照
    ）。本件被告將被害人林淑雯遺失之錢包（含其內財物）據
    為己有之行為，係犯刑法第337 條之侵占遺失物罪；又被告
    持被害人林淑雯所有之系爭中國信託銀行信用卡，冒用林淑
    雯之名義，在附表所示各特約商店刷卡消費，另關於附表編
    號2 、3 部分，被告並在各特約商店之簽帳單店家存查聯內
    偽簽「林淑雯」之署名，進而將偽造之信用卡簽帳單店家存
    查聯交予各特約商店不知情之店員而行使，致使附表編號1
    至3 所示各特約商店店員陷於錯誤，誤認係林淑雯本人持卡
    消費，而交付如附表所示財物，核其附表編號1 、2 、3 之
    行為，係犯刑法第339 條第1 項之詐欺取財罪、同法第216
    條、第210 條之行使偽造私文書罪。被告侵占後以1 盜刷及
    偽簽之犯意，分別盜刷4 次及偽簽2 次，係於密切接近之時
    間所為，係屬接續犯，僅成立1 個詐欺取財罪及行使偽造私
    文書罪。其偽造署押之行為皆係偽造私文書之階段行為，又
    偽造私文書之低度行為，皆應為行使之高度行為所吸收，均
    不另論罪。按所犯二罪顯然是以行使偽造之取款憑條（提款
    單）行為，詐領存款，同時觸犯構成要件不同之2 罪名，屬
    於異種想像競合犯，應依刑法第55條規定，從一較重之刑法
    第216 條、第210 條行使偽造私文書罪處斷（臺灣高等法院
    100 年度上訴字423 號判決意旨參照）。由於行使偽造的私
    文書，經常即是詐術的傳達，因而行為人係以同一行為觸犯
    行使偽造私文書罪及詐欺罪，且因行使偽造私文書與詐欺罪
    係侵害不同法益，應成立想像競合犯。綜上，被告應論以行
    使偽造私文書罪。原審以被告於附表編號1 所示時間所為2
    次詐欺取財行為，應成立接續犯，僅能論以一行為，而認成
    立1 個詐欺取財罪；原審再以被告所為編號2 、3 之犯行，
    各係以一概括之行為決意，冒用被害人林淑雯名義刷卡消費
    ，並行使其偽造之「林淑雯」名義之信用卡簽帳單，以此方
    式詐取財物，是其以一行為同時觸犯行使偽造私文書罪及詐
    欺取財罪，為想像競合犯，均應依刑法第55條規定，從一重
    之行使偽造私文書罪處斷。原審並以被告附表編號1 之詐欺
    取財罪、編號2 、3 之行使偽造私文書2 罪，犯意各別，行
    為有異，應予分論併罰。依上開所述，原審係將被告於附表
    編號1 、2 、3 之行為，拆解為3 個各別的詐欺取財及行使
    偽造私文書犯意。然被告於侵占被害人之遺失錢包後，係基
    於同1 個盜刷及偽簽的犯意，分別盜刷4 次及偽簽2 次，係
    屬接續犯，而非如原審見解將被告盜刷4 次及偽簽2 次拆解
    為3 次行為及犯意。原審對於被告之行為數、犯意之認定及
    法律競合的適用，容有違誤。上訴人上訴意旨指摘原審將侵
    占遺失物罪、詐欺取財罪及行使偽造私文書罪分論併罰係適
    用錯誤，並指摘原審未審酌特約商店未謹慎查明是否為信用
    卡的真正持有人，因而認原審判定被告構成詐欺有所違誤。
    上訴人上開部分上訴理由雖無理由，惟原判決既有上開可議
    ，自無可維持，應由本院予以撤銷改判。
(二)、爰審酌被告不思以正當途徑賺取財物，竟將其所拾得之他
    人財物據為己有，復冒用被害人林淑雯名義，偽造被害人之
    簽名刷卡消費，向特約商店詐取財物，所為誠非可取，暨考
    量被告犯後坦認犯行，所侵占及詐取之財物價值均非甚鉅，
    素行尚可（參見卷附臺灣高等法院被告前案紀錄表之記載）
    及其犯罪動機、手段、所獲利益、智識程度及生活狀況等一
    切情狀，分別量處如主文所示之刑，並就所科罰金刑部分諭
    知易服勞役之折算標準，另就所處有期徒刑部分均諭知易科
    罰金之折算標準。
(三)、末按行為人用以詐欺取財之偽造書類，既已交付予被害人
    收受，則該物非屬行為人所有，除偽造書類上偽造之印文、
    署押，應依刑法第219 條予以沒收外，依同法第38條第3 項
    之規定，即不得再對各該書類諭知沒收（最高法院43年臺上
    字第747 號判例意旨參照）。本件附表所示各筆消費之簽帳
    單店家存查聯，均業經被告交付予各特約商店人員收執，已
    非被告所有，依法自不得宣告沒收，惟附表編號2 、3 所示
    交易之簽帳單店家存查聯上偽造之「林淑雯」署名，依前開
    說明，仍應依刑法第219 條規定予以宣告沒收；至於附表所
    示各筆消費之簽帳單顧客存根聯均未扣案，且無證據證明尚
    存在，爰均不為沒收之諭知，附此敘明。
據上論斷，應依刑事訴訟法刑事訴訟法第455 條之1 第1 項、第
3 項、第364 條、第369 條第1 項後段，刑法第216 條、第210
條、第339 條第1 項、第337 條、第55條、第41條第1 項前段、
第42條第3 項、第219 條，刑法施行法第1 條之1 第1 項前段、
第2 項，判決如主文。
本案經檢察官潘國威到庭執行職務。
中    華    民    國  100     年    4     月    28    日
                  刑事第三庭   審判長 法  官   張世賢
                                      法  官   許嘉仁
                                      法  官   蕭筠蓉
以上正本證明與原本無異。
不得上訴。
中    華    民    國   100    年    4     月    28    日
                                      書記官  粘嫦珠
附表
┌──┬─────┬──────┬─────┬─────┬────────┐
│編號│ 犯罪時間 │特約商店名稱│盜刷金額及│偽造之署押│所犯罪名及所處之│
│    │          │            │購買之財物│數量      │刑              │
├──┼─────┼──────┼─────┼─────┼────────┤
│1   │98年12月13│屏東市○○路│300 元（汽│免簽名    │犯刑法第216 條、│
│    │日上午9 時│328 號之千越│油）      │          │第210 條之行使偽│
│    │39分59秒許│加油站      │          │          │造私文書罪，處有│
│    ├─────┼──────┼─────┼─────┤期徒刑伍月，如附│
│    │98年12月13│同上        │1060元（汽│免簽名    │表編號2 、3 所示│
│    │日上午9 時│            │油）      │          │信用卡簽帳單店家│
│    │43分4秒許 │            │          │          │存查聯上偽造之「│
├──┼─────┼──────┼─────┼─────┤林淑雯」署名貳枚│
│2   │98年12月13│屏東市○○路│3,285 元（│簽帳單店家│沒收。          │
│    │日上午11時│72號之太平洋│化妝品）  │存查聯上偽│                │
│    │52分45秒許│百貨公司    │          │造之「林淑│                │
│    │          │            │          │雯」署名1 │                │
│    │          │            │          │枚        │                │
├──┼─────┼──────┼─────┼─────┤                │
│3   │98年12月13│屏東市○○街│4,060 元（│簽帳單店家│                │
│    │日下午1 時│3 號之台糖量│女用內衣褲│存查聯上偽│                │
│    │10分20秒許│販店        │）        │造之「林淑│                │
│    │          │            │          │雯」署名1 │                │
│    │          │            │          │枚        │                │
└──┴─────┴──────┴─────┴─────┴────────┘
附錄本判決論罪科刑法條全文：
中華民國刑法第216條
行使第210 條至第215 條之文書者，依偽造、變造文書或登載不
實事項或使登載不實事項之規定處斷。
中華民國刑法第210條
偽造、變造私文書，足以生損害於公眾或他人者，處5 年以下有
期徒刑。
中華民國刑法第337條
意圖為自己或第三人不法之所有，而侵占遺失物、漂流物或其他
離本人所持有之物者，處5 百元以下罰金。
中華民國刑法第339條
意圖為自己或第三人不法之所有，以詐術使人將本人或第三人之
物交付者，處5 年以下有期徒刑、拘役或科或併科1 千元以下罰
金。
以前項方法得財產上不法之利益或使第三人得之者，亦同。
前二項之未遂犯罰之。